【裁判字號】    93,保險,12
【裁判日期】    950731
【裁判案由】    給付保險金
【裁判全文】
臺灣臺中地方法院民事判決  93年度保險字第12號
原      告  丙○○
訴訟代理人  林開福律師
複 代 理人  楊國煜律師
被      告  國泰人壽保險股份有限公司
法定代理人  乙○○
訴訟代理人  蔣志明律師
複 代 理人  楊榮富律師
            甲○○
上列當事人間請求給付保險金事件，本院於民國95年7 月14日言
詞辯論終結，判決如下：
    主      文
原告之訴及其假執行之聲請均駁回。
訴訟費用由原告負擔。
    事實及理由
一、按當事人得以合意定第一審管轄法院。但以關於由一定法律
    關係而生之訴訟為限。前項合意，應以文書證之，民事訴訟
    法第24條定有明文。本件原告係依據兩造簽訂之國泰福利團
    體傷害保險保單條款（下稱系爭保險契約）訴請被告給付，
    依該契約第30條所示，關於因該附約涉訟時，兩造合意以要
    保人住所所在地地方法院為管轄法院，因要保人即本件原告
    住所所在地在台中市，屬於本院管轄範圍，是本院自有管轄
    權，先予敘明。
二、原告起訴主張：訴外人黃錦隆為原告之弟，亦為力量開發股
    份有限公司（下稱力量開發公司）之股東，力量開發公司於
    民國92年2 月24日以黃錦隆為被保險人向被告投保國泰福利
    團體保險，其意外傷害死亡之保險金額為新台幣（下同）
    10,000,000元，保險期間自92年2 月26日起1 年，並指定原
    告為受益人，依系爭保險契約第4 條約定：被保險人於本契
    約有效期間內，因遭受意外傷害事故，致其身體蒙受傷害而
    致殘廢或死亡時，依照本契約的約定，給付保險金。嗣被保
    險人黃錦隆不幸於92年10月17日下午7 時40分許，因搭乘訴
    外人梁朝棟所駕駛，車號2065 -GC號自用小客車，沿台中縣
    大雅鄉○○路，由大雅往沙鹿方向，欲駛往訴外人梁朝棟之
    彰化住處拿取土地資料，行經中二高橋下時，為閃避拖板車
    ，不慎發生車禍，並撞及路旁電線桿，致使被保險人黃錦隆
    受有脊椎第3 節斷裂及骨折、右側上肢癱瘓、頭部外傷併腦
    震盪之傷害，經送醫急救後，被保險人黃錦隆仍於同年11月
    4 日不治死亡。被保險人黃錦隆既因意外事故死亡，原告為
    系爭保險之身故受益人，依約自得請求被告理賠保險給付，
    原告並於92年12月26日向被告申請理賠，被告應依保險法第
    34 條 規定，於15日內即93年1 月10日完成理賠程序，詎原
    告申請理賠迄今，被告拒未賠付，爰依保險契約之法律關係
    提起本訴。並聲明：(一)被告應給付原告10,000,000元及自93
    年1 月11日起至清償日止，按年息10% 計算之利息。(二)願供
    擔保，請准宣告假執行。
三、被告則以：(一)訴外人力量開發公司為被保險人黃錦隆投保意
    外保險，惟原告起訴時所附之系爭保險契約之被保險人名冊
    ，並未經被保險人黃錦隆簽名，足見系爭保險契約簽訂時並
    未經被保險人黃錦隆之書面同意，應屬無效。嗣原告雖補提
    被保險人名冊影本主張業據被保險人嗣後補簽名，但該簽名
    顯係起訴後由他人所偽造，系爭保險契約應屬無效。(二)原告
    提出之診斷證明書及死亡證明書僅能證明被保險人黃錦隆有
    發生車禍及死亡之事實，並無法證明其係因遭受意外傷害事
    故而死亡。本件被保險人黃錦隆之死亡原因，係因本身糖尿
    病致死，與其之前所遭受之車禍無關，被告不負給付保險金
    之責任。原告並未舉證證明被保險人黃錦隆之傷害係意外突
    發事故所造成，及因該事故而致死。(三)縱認系爭保險契約有
    效，系爭契約訂立時，要保人力量開發公司故意違反被保險
    人患有糖尿病之告知義務，嗣被告已合法解除系爭保險契約
    ，自無理賠之責任等語資為抗辯，並聲明：(一)原告之訴及假
    執行之聲請均駁回。(二)如受不利判決，願供擔保請准宣告免
    為假執行。
四、兩造依民事訴訟法第270 條之1 第1 項第3 款規定整理不爭
    執事項，並協議簡化爭點如下：
(一)兩造不爭執之事實：
1.訴外人即被保險人黃錦隆為原告之弟弟，被保險人黃錦隆為力
  量開發公司之員工，該公司於92年2 月24日向被告續投團體意
  外傷害保險，被保險人黃錦隆保額為10,000,000元，保險期間
  自92年2 月26日起至1 年。被保險人黃錦隆指定原告為受益人
  。
2.黃錦隆於92年10月17日下午7 時40分許，搭乘訴外人梁朝棟所
  駕車牌號碼2056─GC自用小客車，另有同車乘客訴外人賴水木
  ，沿台中縣大雅鄉○○路，由大雅往沙鹿方向行使，欲前往訴
  外人梁朝棟彰化住處拿取資料，行經中二高橋下，發生車禍，
  黃錦隆受有脊唯第3 節斷裂及骨折、右側上肢癱瘓、頭部外傷
  併腦震盪之傷害，送往台中榮總醫院（下稱台中榮總）就醫，
  嗣於92年10月30日出院，轉往佑仁聯合診所（下稱佑仁診所）
  安養，後於92年11月4 日死亡。
3.「國泰福利團體傷害保險保單條款」第4 條約定：被保險人於
  本契約有效期間內，因遭受意外傷害事故，致其身體蒙受傷害
  或因而殘廢或死亡時，依照本契約的約定，給付保險金。前項
  所稱之意外傷害事故，指非由疾病引起之外來突發事故。
4.訴外人梁朝棟、蘇憲文、蘇獻堂、張潤里因上開系爭事故，經
  台灣台中地方法院檢察署以93年度偵字第946 、6592、12915
  號起訴，由本院刑事庭以93年度重訴字第2144號審理中。
5.原告在黃錦隆死亡後，於93年1 月7 日檢具相關資料，向被告
  申請理賠。
(二)兩造之爭點：
1.系爭保險契約是否無效？（黃錦隆有無在系爭保險契約簽名？
  有無同意加入系爭保險？要保人力量開發公司有無違反告知義
  務，而經被告合法解除系爭契約？）
2.被保險人黃錦隆是否因意外傷害而死亡？
五、按當事人主張有利於己之事實，就其事實有舉證之責任，民
    事訴訟法第277 條前段定有明文。是民事訴訟如係由原告主
    張權利者，應先由原告負舉證之責，若原告先不能舉證，以
    證實自己主張之事實為真實，則被告就其抗辯事實即令不能
    舉證，或其所舉證據尚有瑕疵，亦應駁回原告之請求（最高
    法院43年度台上字第377 號判例、17年上字第917 號判例參
    照），故舉證責任之分配，原則上應由主張權利人負舉證之
    責。本件系爭保險契約第4 條約定：被保險人於本契約有效
    期間內，因遭受意外傷害事故，致其身體蒙受傷害或因而殘
    廢或死亡時，依照本契約的約定，給付保險金。前項所稱之
    意外傷害事故，指非由疾病引起之外來突發事故，故本件保
    險契約性質上係傷害保險，必須導致傷害、殘廢或死亡之外
    界原因係出於意外，始足當之。而該意外傷害事故之界定，
    在有多數原因競合造成傷殘或死亡事故之情形時，應側重於
    「主力近因原則」，以是否為被保險人因罹犯疾病、細菌感
    染、器官老化衰竭等身體內在原因以外之其他外來性、突發
    性（偶然性）、意外性（不可預知性）等因素作個案客觀之
    認定，並考量該非因被保險人本身已存在可得預料或查知之
    外在因素，是否為造成意外傷殘或死亡事故之主要有效而直
    接之原因（即是否為其重要之最近因果關係）而定。經查：
(一)原告主張黃錦隆係因系爭車禍事故致死，並提出診斷證明書及
  死亡證明書為證，惟此等資料僅足資證明黃錦隆發生車禍及死
  亡之事實，且黃錦隆於車禍發生之92年10月17日後，經台中榮
  總之醫治，92年10月30日出院，轉至佑仁診所而於92年11月4
  日死亡之事實，因黃錦隆素有糖尿病，則黃錦隆係因車禍意外
  或因糖尿病而死亡？既為兩造所爭執，自應由原告就其主張黃
  錦隆係出於意外車禍之外來突發事故及該突發事故為黃錦隆死
  亡之有效而直接之原因之事實為舉證。
(二)原告雖提出台中榮總92年11月28日出具之診斷證明書為憑，而
  謂黃錦隆係因車禍致死，惟觀之上開診斷證明所載：「症狀：
  記憶減退，右側上肢癱瘓，兩側肢體乏力。診斷：脊椎第3 、
  4 椎間盤突出合併脊髓損傷，頭部外傷併腦震盪。處置意見，
  92 年10 月17日日急診入院，接受檢查及藥物治療，宜休養頸
  圈固定，需人24小時看護，餵灌食，照顧生活，92年10月30日
  出院」等內容，然此乃黃錦隆進入台中榮總迄出院為止之概述
  ，尚難據此判斷黃錦隆於離開台中榮總之際，尚有車禍所引起
  之生命危險。
(三)參酌台中榮總檢附黃錦隆之病歷資料，其中護理記錄方面載明
  ：「92.10.18 14:00據家屬補述病人係坐車發生車禍，無明顯
  外傷，由119 送到本院...(R/O 酒醉未醒)， ．．」、「92.
  10 .19 17:00 偶煩燥，挪動身體，頻想將左手約束拿掉，有
  拔管傾向.... 19:00  頻要求要喝水及吃飯... 頻用髒話辱
  小姐.... 表示出院回家，不要在醫院治療予解釋暫時無法出
  院回家，無法接受，仍以髒話污辱護理人員... 」、「92.10.
   20   01:00 呼吸平穩，閉目休息中，... 07:00 抽血驗血糖
  ，15:40 由ICU2轉入... 現白色項圈使用，雙下肢肌力好，會
   自 行下床予保約束，消化好，.. ， 血糖控制不好予N7/123
   使用」、「92.10.21  呼吸尚平順，已治療血糖，...12:30
   未訴不適，15:40 雙下肢肌力好，會自動下床... ，22:10
   測其右手肌力4 分，餘3 肢5 分。」「92.10.22 11:40由口
   進食無嗆到情形，已改進食軟食，並更換藍色頸圈」、「92.
   10.23  04:10 無家人陪伴伴，協助翻身拍背，22:00細碎飲
   食慾可，尿管暢通」、「92.10.24  13:20 藍色頸圈使用，
   由口進食，食慾佳  23:20 自行將藍色頸圈取下」、「92.
   10.25   4:30藍色頸圈偶自取下」、「92.10.26、27  均不
   斷自行取下藍色頸圈」「92.10.28  12:00 復健治療今早有
   拒作復健情形」、「92.10.30  呼吸平順藍色頸圈使用中准
   予辦理自動出院協助辦理出院手續予出院衛教  11:50 出院
   手續辦妥由家屬及院療養院人士使用推床送病患離開病室」
   等情形，黃錦隆雖於92年10月17日因車禍送往台中榮總治療
   ，然依上開護理紀錄所載，黃錦隆於92年10月20日起即可自
   行下床，且雙下肢肌力良好，92年10月22日起即可進食軟食
   ，92年10月23日起亦可進食細碎飲食，並有多次自行將頸圈
    取下之情形，顯見，黃錦榮雖因車禍而送院治療，然並無明
    顯外傷，且經治療後，至自行辦理出院止，黃錦隆並無因車
    禍而造成肢體無法行動、意識不清或無法自行呼吸及嘔吐等
    症狀，更因住院期間對黃錦隆進行衛教及給予血糖控制及強
    迫帶藍色頸圈等，而使病患除恢復進食外，並可自行下床，
    是以黃錦隆於急診部雖曾記載意識混亂、頭偏向右側，頸部
    無法移動，四肢無力，大小便失禁，有生命危險，然經轉往
    神經外科進一步診斷及治療後，係因頸部第3 、4 節椎間盤
    突出，入院時肢體乏力，但出院前只有右上肢乏力，雖尚無
    法完全自理生活，但住院期間並無心肺衰竭現象之記載。況
    由台中榮總之病歷可看出主治醫師自92年10月25日起即建議
    家屬可進行復健，由醫師建議復健乙事，可知黃錦隆之傷勢
    在92年10月25日當時應非嚴重至足以致命，且在復原之中，
    否則若黃錦隆之傷勢嚴重且足以致命，醫師焉有可能建議家
    屬進行復健。
(四)原告雖復提出佑仁診所92年11月3 日之診斷證明書為據，而謂
  黃錦隆係因車禍致死，該診斷證明書雖記載「病名  頭部外傷
  、合併腦震盪症併第3 頸椎骨折  第3 、4 椎間無盤突出，合
  併脊髓損傷」，然依證人即佑仁診所院張潤里醫師在本院93重
  訴2144號刑事案件93年10月19日審理時表示：蘇憲文將黃錦隆
  送到佑仁醫院時，僅表示照顧飲食及生活就好，其他病，因為
  已經出院，所以通通好了，並沒有告知其有什麼病史，雖有出
  示榮總診斷證明書，但所載均為外傷，並無糖尿病史記載，且
  係辦理安養，遂無護理記錄，僅提供安養場合、食物並替他換
  藥，主要為生活上之照顧等語，及在台灣台中地方法院檢察署
  93 偵 字946 號案件93年3 月15日訊問筆錄時亦述明：診斷證
  明係蘇憲文持榮總診斷證明書我參考著來開診斷證明的等情，
  顯見佑仁醫院之診斷證明書之病名，係參酌台中榮總之診斷證
  明書而為，自不足以作為黃錦隆自92年10月30日至92年11月3
  日間身體徵狀之認定，且台中榮總對黃錦隆出院時之情形，業
  已說明如前，亦徵黃錦隆因車禍所受之傷害，除無明顯外傷外
  ，亦未造成肢體癱瘓及意識不清之結果甚明。
(五)原告復以台灣台中地方法院檢察署相驗屍體證明書為憑，而謂
  黃錦隆係因車禍導致心肺衰竭致死，惟該相驗屍體證明書上雖
  載心肺衰竭係直接引起死亡之原因，並就該引起心肺衰竭之先
  行原因則載為因車禍導致頭頸部外傷等等，然審酌黃錦隆於92
  年11月4 日死亡後，於同年月5 日報經台灣台中地方法院檢察
  署相驗，由檢驗員黃哲信出具之驗斷書即記載全身（除右扁胛
  下部外側兩處結痂傷口呈暗紅色外）均無明顯外傷，與其於相
  驗屍體證明書上死亡原因欄中記載直接引起死亡之原因：乃甲
  、心肺衰竭，乙（甲之原因）、頭頸部外傷，丙（乙之原因）
  、車禍等顯不相符。且經本院93年度保險字第15號給付保險金
  事件承辦法官傳訊黃哲信到庭結證後則澄清其當時之所以如此
  記載，係因警方以車禍案件報驗，並明確證稱：「我會寫心肺
  衰竭，因為當時他（黃錦隆）之前車禍受傷的狀況都已經消失
  ，他車禍受傷外傷部分外表已經看不出來，觸摸也摸不出來，
  已經是痊癒。他肩胛部有結痂的傷口，推論應該是長期臥床，
  褥瘡導致。」、「（法官問：是否有可能糖尿病造成他的死亡
  ？）糖尿病也是一種因病死亡的情形，他外表看的話，自發的
  話有可能，有可能涵蓋糖尿病的情形，血糖過高的情形導致死
  亡，也是有可能。糖尿病最後死亡原因有可能是心肺衰竭。有
  可能是他內部機能病變造成死亡的結果。」、「（法官問：依
  你當時記載車禍頭頸部外傷會造成他最後的死亡嗎？）應該是
  不會的，如果頭頸部外傷造成的死亡就不致於拖那麼久，而且
  那時他頭頸部已經沒有那些固定的護具。我現在認為車禍並不
  會造成他最後死亡的結果，當初會這樣記載是因為是以車禍報
  驗，我就先這樣記載。」、「（原告訴訟代理人問：就你相驗
  屍體時，就死者有無腦震盪、頸椎骨折這種情形可否看得出？
  ）頸椎有用觸摸去感覺，沒有骨折雜音感覺，頭皮外觀沒有瘀
  血、血腫，頭也沒有骨折，表示那段時間沒有再受到什麼撞擊
   。」，此有台灣高等法院台中分院94年度保險上字第15號判
  決 書在卷可參，上開相驗屍體證明書上之記載既與驗斷書所
  載不符，原告自不得僅憑該與驗斷書內容不符之相驗屍體證明
  書即作為被保險人係因車禍致死之依據。
(六)另經本院刑事庭於審理93年重訴字第2144號刑事案件中，檢附
  刑事案卷及黃錦隆於佑仁診所、台中榮總、童綜合醫院、澄清
  醫院、光田綜合醫院（黃錦隆於本件車禍前曾因糖尿病在上開
  2醫院就診）之病歷影本、正本等文件送請行政院衛生署醫事
  審議委員會鑑定黃錦隆之死因，鑑定結果以：綜合病程及法醫
  師相驗結果，本案為糖尿病合併血糖控制不良病例，死因為心
  肺功能衰竭等語，有行政院衛生署94年12月8 日衛署醫字第
  0940222519號函及所附鑑定書影本在卷可憑（見上開台灣高等
  法院台中分院94年度保險上字第15號判決書），亦認定黃錦隆
  於92年10月31日自台中榮總出院時，其車禍之傷勢已大致痊癒
  ，不致引起死亡之結果相符，足證本件黃錦隆之死因係為疾病
  而非車禍之意外事故。
(七)綜上，被保險人黃錦隆係於92年10月17日送往台中榮總急診室
  接受診療，初步判斷其傷勢為頸髓挫傷，經翌日辦理住院繼續
  接受治療至92年10月30日自行辦理出院止，黃錦隆之表徵即由
  剛住院時之昏迷、口角流血、大便失禁、肢體活動差等狀況，
  改善為僅右上肢較無力，其餘部位已恢復8 成，並可下床及進
  食細碎飲食，且可開口言語等狀況，然因黃錦隆有長期糖尿病
  病史，並曾多次因糖尿病住院治療，但糖尿病為慢性病，且首
  重個人日常生活飲食之控制，自需病患本身有配合治療之意願
  ，然黃錦隆之配合意願不佳，更曾於住院治療期間逃跑離院，
  有黃錦隆在光田綜合醫院之病歷可佐，是以，黃錦隆既有嚴重
  糖尿病，長期服藥或施打針劑，自屬不可或缺之治療，此由黃
  錦隆接受台中榮總住院治療期間，短短數日，其血糖值由急診
  時抽血之883mg\dl，即治療為介於62-390之間可證，有台中榮
  總94年6 月9 日中榮醫企字第0940002652號函在卷可稽，訴外
  人蘇憲文既知悉黃錦隆為長期糖尿病患，於92年10月30日以家
  屬之身份，為黃錦隆向台中榮總辦理自動出院，並接受台中榮
  總所交付黃錦隆之14天份降血糖藥物，且由台中榮總亦對其進
  行出院衛教，隨即將黃錦隆自教學級醫院轉往僅辦理看護、療
  養之佑仁診所，並向佑仁診所院長表示僅需對黃錦隆照顧飲食
  及生活就好，其他病，因為已經出院，均已治癒，是以黃錦隆
  入院期間，佑仁診所僅提供生活看護，並對其褥瘡加以治療，
  亦經證人張潤里於上開刑事案件中證述明確，顯見黃錦隆離開
  台中榮總時，所殘留之症狀應僅有須從事復健及長期服藥控制
  血糖，而糖尿病本身係一種極易引起其他併發症之疾病，如果
  血糖過高會引起昏迷未加治療，甚易發生死亡情形，血糖指數
  若超過600 以上就會引發危險，黃錦隆之身體狀況，不服藥時
  ，血糖指數應該會升高，出院時醫院（台中榮總）方面有交付
  患者家屬14天份降低血糖藥物，此亦經台中榮總醫師潘宏川於
  93年3 月4 日在內政部警政署刑事警察局偵四隊述明，並有上
  開談話筆錄附卷可參，由此可見，黃錦隆於92年10月17日受傷
  後，經台中榮總治療後，其於92年10月17日搭乘2056-GC自小
  客車時所受之傷勢是否仍足以引起死亡之結果，自屬可議。
六、綜上所述，姑且不論系爭保險契約是否有效或是否已經合法
    解除，本件原告就黃錦隆確係因意外事故死亡之有利於己之
    事實，既未能舉證以實其說，則系爭保險契約之意外死亡保
    險事故並未發生，原告據以請求被告給付系爭保險契約死亡
    保險事故之保險金，即無可取。從而，原告依保險契約之法
    律關係請求被告給付保險金，即無理由，應予駁回。其假執
    行之聲請亦因訴之駁回而失所依據，應併予駁回。
七、本件事證已臻明確，兩造其餘攻擊、防禦方法及所提出之各
    項證據資料，核與判決結果不生影響，爰不逐一論述，附此
    敘明。
八、據上論結，本件原告之訴為無理由，依民事訴訟法第78條，
    判決如主文。
中    華    民    國    95     年    7    月    31    日
                  民事第四庭  審判長法  官  洪碧雀
                                    法  官  陳添喜
                                    法  官  蔡美華
正本係照原本作成。
如對本判決上訴，須於判決送達後20日內向本院提出上訴狀。
中    華    民    國    95    年    7    月    31     日
                                    書記官


司法院資訊處製作；財團法人民間司法改革基金會備份。
